【裁判字號】    97,重上,4
【裁判日期】    970617
【裁判案由】    塗銷登記等
【裁判全文】
臺灣高等法院臺南分院民事判決           97年度重上字第4號
上  訴  人  丁 ○ ○
                        樓
            己○○○
                        30號2樓
            丙 ○ ○
            戊 ○ ○
            庚○○○
共      同
訴訟代理人  林 德 昇  律師
            謝 耿 銘  律師
視同上訴人  甲 ○ ○
            乙○○○
被上 訴 人  國防部陸軍司令部
法定代理人  辛 ○ ○
訴訟代理人  王 敬 堯  律師
被上 訴 人  國立成功大學
法定代理人  壬 ○ ○
訴訟代理人  王 成 彬  律師
上列當事人間請求塗銷登記等事件，上訴人對於中華民國96年10
月8日臺灣雲林地方法院第一審判決（95年度重訴字第11號）提
起上訴，本院於97年6月3日言詞辯論終結，判決如下：
    主  文
上訴駁回。
第二審訴訟費用由上訴人連帶負擔。
    事  實  及 理  由
一、程序方面：
  (一)、按訴訟標的對於共同訴訟之各人必須合一確定者，共同訴
      訟中一人之上訴，其效力及於全體，此觀民事訴訟法第56
      條第1項第1款規定自明。本件上訴人就公同共有物本於所
      有權而為請求，其訴訟標的對於共同訴訟之各人必須合一
      確定，依前開規定，上訴人丁○○、己○○○、丙○○、
      戊○○、庚○○○關於主張被上訴人國立成功大學無權占
      有公同共有物獲有不當得利部分之上訴其效力及於同造之
      甲○○、乙○○○，爰將之併列為上訴人，合先敘明。
  (二)、視同上訴人甲○○、乙○○○經合法通知，無正當理由，
      未於言詞辯論期日到場，核無民事訴訟法第386條所定各
      款情形，爰依被上訴人之聲請，由其一造辯論而為判決。
二、上訴人起訴主張：
  (一)、坐落雲林縣斗六市○○段第1089、1091、1094、1094─1
      號土地、應有部分各15120分之3312（下稱「系爭土地」
      ）原為訴外人張庚壬所有，訴外人張庚壬於民國（下同）
      83年2月5日死亡，上訴人為訴外人張庚壬之法定繼承人，
      系爭土地即因繼承而為上訴人所公同共有。嗣於83年4月
      26日，視同上訴人甲○○未經其餘公同共有人同意，竟將
      系爭土地出賣予被上訴人國防部陸軍司令部，並於85年7
      月5日辦理所有權移轉登記完畢。本件債權及物權行為（
      契約）依法均不成立，原審共同被告財政部國有財產局臺
      灣中區辦事處雲林分處（下稱「國有財產局雲林分處」）
      應塗銷系爭土地所有權之移轉登記；又被上訴人國立成功
      大學無權占有上訴人公同共有之系爭土地，顯已侵害上訴
      人之權利，並獲有相當於租金之不當利益，被上訴人國立
      成功大學即應賠償或返還此部分利益。爰依民法第179條
      、第184條及第767條之規定，先位聲明求為命被上訴人國
      有財產局雲林分處應將系爭土地於83年5月11日經雲林縣
      斗六地政事務所以斗地普字第7907號收件，83年7月5日以
      買賣為原因之所有權移轉登記予以塗銷，並回復登記予上
      訴人之被繼承人張庚壬；被上訴人國立成功大學應自83年
      4月26日起至返還系爭土地之日止，按年給付上訴人新台
      幣（下同）551,213元之判決。
  (二)、上訴人並備位主張若認本件買賣契約有效成立，被上訴人
      國防部陸軍司令部應負給付買賣價金義務，訴外人張庚壬
      並未授權視同上訴人甲○○領取買賣價款，被上訴人國防
      部陸軍司令部即應給付此部分價金予上訴人；又即使認訴
      外人張庚壬曾授權予視同上訴人甲○○，然其等間之委任
      關係亦因訴外人張庚壬死亡而歸於消滅，視同上訴人甲○
      ○並無於83年4月26日領受土地增值稅退還款之權限，是
      被上訴人國防部陸軍司令部給付予上訴人甲○○，並不生
      清償之效力，被上訴人國防部陸軍司令部仍應將該土地增
      值稅返予上訴人，求為命被上訴人國防部陸軍司令部給付
      上訴人丁○○、己○○○、丙○○、戊○○、庚○○○各
      3,043,516元，及均自83年4月26日起至清償日止，按週年
      利率5％計算之利息。
      【原審認系爭土地買賣之債權行為有效，物權移轉行為無
      效，而判命原審共同被告國有財產局雲林分處應將坐落雲
      林縣斗六市○○段第1089、1091、1094、1094─1號土地
      、應有部分各15120分之3312，於83年5月11日經雲林縣斗
      六地政事務所以斗地普字第7907號收件，83年7月5日以買
      賣為原因之所有權移轉登記予以塗銷，回復登記予上訴人
      之被繼承人張庚壬；並駁回上訴人對國立成功大學無權占
      有系爭土地受有相當租金損害之先位請求，暨認買賣之債
      權行為有效駁回對國防部陸軍司令部返還價金（返還代扣
      土地增值稅部分）之備位請求（原判決理由漏未敘明）。
      上訴人就其敗訴部分提起上訴。原審共同被告國有財產局
      雲林分處就其敗訴部分，未據上訴，則該敗訴部分即告確
      定。上訴人並於上訴本院後，減縮備位聲明為請求被上訴
      人國防部陸軍司令部應給付上訴人丁○○、己○○○、丙
      ○○、戊○○、庚○○○各1,180,067元本息】
  (二)、聲明：
    1.上訴聲明（先位部分）：
      (1)、原判決不利於上訴人部分廢棄。
      (2)、上廢棄部分，被上訴人國立成功大學應自94年9月28
          日起至返還系爭公同共有土地之日止，按年給付上訴
          人551,213元。
      (3)、第一、二審訴訟費用均由被上訴人負擔。
    2.備位聲明：
      (1)、原判決關於駁回上訴人下列部分廢棄。
      (2)、被上訴人國防部陸軍司令部應給付上訴人丁○○、己
          ○○○、丙○○、戊○○、庚○○○各1,180,067元
          ，及均自83年4月26日起至清償日止，按週年利率百
          分之5計算之利息。
      (3)、訴訟費用由被上訴人負擔。
      (4)、上開第二項聲明，上訴人願供擔保請准宣告假執行。
三、被上訴人則以：
  (一)、被上訴人國立成功大學：
    1.訴外人張庚壬與被上訴人國防部陸軍司令部於81年12月28
      日協議價購，訴外人張庚壬於同日簽署讓售同意書，系爭
      土地買賣關係業已成立，至於系爭土地之增值稅退還款由
      繼承人之一甲○○領取，乃繼承人內部權義問題，要不影
      響上開業已成立之買賣關係。本件被上訴人國立成功大學
      自94年9月28日起，即承受被上訴人國防部陸軍司令部於
      系爭土地買賣契約之一切權利義務，並基於買受人之地位
      占有使用系爭土地，自屬有權占有，自不構成侵權行為或
      不當得利等語，資為抗辯。
    2.聲明：
      (1)、上訴駁回。
      (2)、訴訟費用由上訴人負擔。
      (3)、如受不利判決，願供擔保，請准免為假執行。
  (二)、被上訴人國防部陸軍司令部：
    1.被上訴人國防部陸軍司令部分別於81年11月18日、12月28
      日召開協調會，與訴外人張庚壬等人協議價購土地事宜，
      被上訴人國防部陸軍司令部以土地公告現值加4成，再加
      計5年補償金及減免70％土地增值稅作為價購土地依據，
      訴外人張庚壬等人即於81年12月28日蓋章於被上訴人國防
      部陸軍司令部統一制式製發之同意書所有權人欄下，嗣於
      82年12月2日經訴外人國防部核定後生效，彼等間就系爭
      土地買賣關係業已成立。
    2.訴外人張庚壬遂於83年1月8日委任其配偶即視同上訴人甲
      ○○向雲林縣斗六戶政事務所申請印鑑證明，並於同年1
      月12日出具委託書，委任視同上訴人甲○○領取系爭土地
      買賣價款，視同上訴人甲○○則於同日蓋印其章及訴外人
      張庚壬印鑑章於補償費聯單、發放清冊上，業經被上訴人
      國防部陸軍司令部核對無訛後，即於同日簽發票號BA0000
      000、金額23,478,205元、受款人張庚壬之國庫專戶存款
      支票乙紙（下稱「系爭支票」），交由上訴人甲○○受領
      ，系爭支票並經訴外人張庚壬背書，於83年1月14日經由
      華南商業銀行台中分行提示兌付於戶名張庚壬、帳號0000
      00000000號帳戶內（下稱「張庚壬帳戶」）。被上訴人國
      防部陸軍司令部業已履行給付買賣價款之義務，上訴人備
      位請求被上訴人國防部陸軍司令部給付買賣價款，於法無
      據，應予駁回。
    3.嗣於83年4月26日，被上訴人國防部陸軍司令部依價購協
      議返還代扣土地增值稅8,260,475元訴外人張庚壬，視同
      上訴人甲○○乃基於前揭委託書之委任範圍受領款項，並
      於同日蓋印其章及訴外人張庚壬印鑑章於發放紀錄、清冊
      上，則被上訴人國防部陸軍司令部之給付行為，已生合法
      清償之效力，自不再負給付該代扣土地增值稅予上訴人之
      義務。又按委任關係，因委任事務之性質，並不因當事人
      一方死亡而消滅，民法第550條但書定有明文，訴外人張
      庚壬生前已委任視同上訴人甲○○領取地價補償費用，土
      地增值稅與地價款均為地價補償費用之一部，視同上訴人
      甲○○受領該土地增值稅款時，訴外人張庚壬雖已死亡，
      然其彼等間之委任關係不因而消滅。況上訴人為訴外人張
      庚壬之子女，對於訴外人張庚壬生前留下大筆土地且經政
      府徵收乙事，應無不知曉之理，然上訴人並未立即向被上
      訴人國防部陸軍司令部表達反對之意思表示，而視同上訴
      人甲○○又持訴外人張庚壬之印鑑章受領款項，上訴人自
      應負民法第169條表見代理之責任等語，資為抗辯。
    4.聲明：
      (1)、上訴駁回。
      (2)、訴訟費用由上訴人負擔。
三、兩造不爭執之事實：
  (一)、訴外人張庚壬於83年2月5日死亡，上訴人為訴外人張庚壬
      之法定繼承人。
  (二)、系爭1089、1091、1094、1094─1號土地，前所有權人為
      訴外人張庚壬。嗣雲林縣斗六地政事務所於83年5月11日
      以斗地普字第7907號收件，於83年7月5日以買賣為原因，
      將所有權移轉登記予中華民國。
  (三)、系爭票號BA0000000、金額23,478,205元、受款人張庚壬
      之國庫專戶存款支票，於83年1月14日經由華南商業銀行
      台中分行提示兌付於戶名張庚壬、帳號000000000000號帳
      戶內。
  (四)、以上不爭執事項，有張庚壬死亡證明書、雲林縣政府94年
      7月5日府地權字第0940702383號函、83年4月26日土地買
      賣所有權移轉契約書、雲林縣斗六地政事務所95年3月20
      日斗第一字第0950002241號函、華南商業銀行斗六分行96
      年5月10日（96）華斗字第125號函附張庚壬開戶資料及存
      款往來明細表等資料附卷可參（見原審卷(一)第16、20、21
      至22、41至42頁，原審卷(三)第66至68頁），堪信為真實。
五、至於上訴人主張系爭土地之買賣契約及移轉所有權登記行為
    均屬無效，被上訴人國立成功大學乃無權占有系爭土地，應
    返還相當於租金之不當得利予上訴人等語，則為上訴人所否
    認，並以前開情詞置辯。是本件首應審酌者為：被上訴人國
    立成功大學占有系爭土地是否基於正當權源？經查：
  (一)、按當事人主張有利於己之事實者，就其事實有舉證之責任
      ，民事訴訟法第277條前段定有明文。依土地登記謄本所
      載，系爭土地經雲林縣斗六地政事務所於83年5月11日以
      斗地普字第7907號收件，於83年7月5日以買賣為原因，將
      所有權移轉登記予中華民國，管理機關為陸軍總司令部；
      復於85年12月23日管理機關變更為國防部總務局；又於87
      年2月13日管理機關變更為國防部軍務局；再於91年8月7
      日管理機關變更為國防部軍備局；後於94年9月28日管理
      機關變更為被上訴人國立成功大學等情，有雲林縣斗六地
      政事務所95年3月20日斗第一字第0950002241號函暨附件
      斗六市○○段1089、1091、1094土地登記謄本、土地登記
      簿謄本附卷可按（見原審卷(一)第41至73頁）；又上開所有
      權移轉登記為無效，應予塗銷並回復登記為上訴人之被繼
      承人張庚壬等情，業經原審判決確定在案。本件上訴人主
      張被上訴人國立成功大學無權占有其等本於繼承之系爭公
      同共有土地，並受有相當租金之不當得利，被上訴人抗辯
      其乃本於系爭土地買賣契約之買受人地位而有權占有系爭
      土地，並無不當得利之可言，依舉證責任分配之原則，應
      由被上訴人國立成功大學就系爭土地已成立有效買賣契約
      之事實，負舉證責任。
  (二)、被上訴人抗辯：被上訴人國防部陸軍司令部與訴外人張庚
      壬等人協議價購土地事宜，被上訴人國防部陸軍司令部以
      土地公告現值加4成，再加計5年補償金及減免70％土地增
      值稅作為價購土地依據，訴外人張庚壬即於82年12月28日
      蓋章於被上訴人國防部陸軍司令部統一制式製發之同意書
      所有權人欄下，並經國防部於82年12月2日核定後生效，
      則系爭土地買賣關係於82年12月2日業已成立等情，有81
      年12月28日同意書、83年1月12日委託書、83年1月12日陸
      軍第二營管所征購租用土地業戶具領補償費聯單、83年1
      月12日陸軍八一九醫院價購斗六市○○段1087地號等8筆
      土地地價補償費發放記錄、八一九醫院價購土地補償費發
      放清冊附卷為憑（見原審卷(三)第166至196頁），惟為上訴
      人否認上開文件之真正。經查：
    1.按文書之真偽，得依核對筆跡或印跡證之，而筆跡或印跡
      是否相符，法院本得依其自由心證判斷之，民事訴訟法第
      359條定有明文。經查：
    (1)、本件關於訴外人張庚壬申領印鑑證明情形，業據雲林縣
        斗六戶政事務所函覆：「(一)、來文所附張庚壬印鑑證明
        書影本係本所83年1月8日核發。…(三)、查上開(一)之印鑑
        證明書，係張庚壬委任甲○○申請印鑑證明二份，檢附
        委任書影本乙份供參」，有該所95年6月29日雲斗戶字
        第0950001934號函並檢附83年1月8日印鑑證明申請書、
        83年1月8日委任書附卷可按（見原審卷(一)第174至182頁
        ）。復經原審囑託法務部調查局就被上訴人所提上開文
        件之「張庚壬」印文與戶政事務所檢附印鑑證明書、委
        任書之「張庚壬」印文是否相符乙節而為鑑定，然經法
        務部調查局函覆以：「二本案由於參對之印文印色不勻
        ，致部分紋線之細微特徵不明，歉難憑與待鑑印文精確
        認定其異同。如需再鑑定，請補送蓋出參對印文之印章
        實物過局供參，俾利鑑定」等情，有該局96年7月10日
        調科貳字第09600297420號函附卷可按（見原審卷(三)第
        89至90頁）。
    (2)、承上，被上訴人所提出之上開文件雖經法務部調查局函
        覆無法精確認定兩者異同，自得由法院審酌全案卷證而
        為判定。本件被上訴人所提出之上開同意書、委託書、
        具領補償費聯單、地價補償費發放記錄、發放清冊正本
        ，業經原審當庭勘驗發現各該文件紙質泛黃、陳舊，邊
        緣部分受損，其上所載文字部分字體之字跡及印文有拓
        染或褪色之情，另該5份文件上之所有權人欄、委託人
        姓名欄、受委託人姓名欄、具領業戶欄、發放情形欄、
        業主欄上所蓋印之「張庚壬」、「甲○○」印文，與83
        年1月8日印鑑證明申請書、83年1月8日委任書上蓋印之
        「張庚壬」、「甲○○」印文，經當庭比對係同一等情
        ，顯見該同意書、委託書、具領補償費聯單、地價補償
        費發放記錄、發放清冊係經長年存放，並非被上訴人臨
        訟製作，衡諸常情，應無為巧取利益以備將來臨訟之用
        ，而於事前偽造存放之理。
    2.再按買賣契約為諾成契約，一經當事人就標的物及其價金
      互相同意，買賣契約為成立（最高法院20年上字第2202號
      判例參照）。經查：
    (1)、上開訴外人張庚壬81年12月28日同意書上之「張庚壬」
        印文，經核與83年1月8日印鑑證明申請書、委任書上「
        張庚壬」印文相符，已如前述，又該同意書內容係載為
        ：「張庚壬君所有雲林縣斗六市○○段1089、1091、10
        94地號土地乙筆，面積一二八六一公頃，持分3312/151
        20，同意以公告現值讓售軍方，並由軍方另加四成獎勵
        金。特此證明」。而兩造均不否認國防部82年12月2日
        （82）崑晤2500號令亦載明：「核覆貴部八一九醫院使
        用雲林縣斗六鎮○○段一○八七地號等八筆民地，面積
        一．五四二六公頃獲得案，准依821228協議結果辦理發
        價，請照辦！」等文，有該函令在卷足參（見原審卷(二)
        第131頁）。
    (2)、再據證人蘭惠敏於原審證述：「我們有驗證相關資料，
        當時張庚壬係由甲○○代理來辦理，我們發價是在公開
        的場合，我們是有驗證後，才發價給甲○○。我們發價
        時即83年1月12日就已將土地買賣契約書交給張庚壬之
        代理人甲○○蓋張庚壬之印鑑章於土地買賣契約書上，
        才會發價給甲○○，而該土地買賣所有權移轉契約書上
        日期83年4月26日，是因為資料當時都要送陸軍總司令
        部用印，且地主眾多，為求集中辦理產權移轉登記，才
        統一一併送件而填具該日期」、「承辦人員我不清楚，
        而辦理過程都是這樣的」等情明確（見原審卷(一)第218
        頁）；並對照原審依職權向雲林縣斗六地政事務所調取
        坐落雲林縣斗六市○○段1089、1091、1094地號土地辦
        理所有權移轉登記申請書，雲林縣斗六地政事務所以95
        年4月4日斗地一字第0950002863號函檢附相關文件到院
        ，觀之該函檢附之各該土地登記申請書，上開1089、10
        91、1094地號土地共計37位地主之原因發生日期欄均為
        83年4月26日乙節，互核相符，自堪認證人蘭惠敏之證
        詞為可信。
    (3)、再參諸訴外人張庚壬復於83年1月12日出具委託書，委
        任視同上訴人甲○○領取系爭土地之買賣價款，視同上
        訴人甲○○於同日蓋印其章及訴外人張庚壬印鑑章於補
        償費聯單、發放清冊上，經被上訴人國防部陸軍司令部
        核對無訛後，即於同日簽發系爭支票與上訴人甲○○受
        領，系爭支票經訴外人張庚壬背書後，於83年1月14日
        經由華南商業銀行台中分行提示兌付於張庚壬帳戶等情
        ，除上開委託書、業戶具領補償費聯單、發放記錄、清
        冊外，並有國軍台中財務處95年9月1日世渭字第095000
        1511號函附國軍專戶存款支票正反面影本、華南商業銀
        行斗六分行96年5月10日（96）華斗字第125號函附張庚
        壬帳戶開戶資料及存款往來明細表（見原審卷(二)第140
        至141頁，原審卷(三)第66至68頁）；另臺灣銀行台中分
        行以96年5月31日臺中庫字第09600064541號函檢送系爭
        支票正本之背書「張庚壬」印文，亦核與上開83年1月8
        日印鑑證明申請書、委任書上「張庚壬」印文相符。
    (4)、綜合上開各情，訴外人張庚壬於81年12月28日向被上訴
        人國防部陸軍司令部要約以公告現值加計4成出賣系爭
        土地，而被上訴人國防部陸軍司令部則於82年12月2日
        承諾訴外人張庚壬之要約，揆諸上開判例說明，訴外人
        張庚壬與被上訴人國防部陸軍司令部已於82年12月2日
        成立系爭土地買賣契約；若非系爭土地買賣契約已成立
        ，訴外人張庚壬應無由於83年1月8日出具委任書委託視
        同上訴人甲○○申領印鑑證明，並於同月12日出具委託
        書委任上訴人甲○○向被上訴人國防部陸軍司令部受領
        系爭土地買賣價款，更於同月12日為提示付款及背書，
        並由自己帳戶中領取票款，凡此益證被上訴人主張訴外
        人張庚壬與被上訴人國防部陸軍司令部就系爭土地於82
        年12月2日已成立買賣契約乙節，堪信為真實。
    3.至於上訴人主張依系爭土地買賣所有權移轉契約書所載，
      買賣契約簽訂日期為83年4月26日，然訴外人張庚壬已於
      83年2月5日死亡，訴外人張庚壬之印章係遭盜蓋，簽名係
      遭偽造，系爭土地買賣契約並不成立云云，並提出系爭土
      地買賣所有權移轉契約書乙份在卷為憑（見原審卷(一)第21
      至22頁）。然按不動產之土地登記簿謄本、建築改良物登
      記簿謄本所登記之原因發生日期，與實際買賣契約成立之
      日期未必相合之情形，所在多有。承前所述，本件系爭土
      地買賣契約，依上開81年12月28日同意書、83年1月12 日
      陸軍八一九醫院價購斗六市○○段1087地號等8筆土地地
      價補償費發放記錄、八一九醫院價購土地補償費發放清冊
      與上開地政事務所檢附之土地登記申請書所載，被上訴人
      國防部陸軍司令部與上開地號土地之地主於82年12月2日
      成立買賣契約，而於83年1月12日給付買賣價款，並於83
      年4月26日始訂定物權契約之情至明，本件訴外人張庚壬
      與被上訴人國防部陸軍司令部於82年12月2日成立之系爭
      土地買賣契約，亦復如此。是上訴人徒以土地買賣所有權
      移轉契約書所載日期，誤為買賣契約成立日期，進而主張
      訴外人張庚壬死亡前所蓋用印文係遭盜蓋，簽名係遭偽造
      ，買賣契約並不成立云云，即非有據，並無可採。又系爭
      土地買賣契約成立後，當事人間為履行買賣契約所為之法
      律行為，縱有訴外人張庚壬死亡後仍蓋用其印鑑章之情形
      （上訴人主張：系爭土地所有權移轉契約書及領取土地增
      值稅文件上之張庚壬印文，均為張庚壬死亡後遭蓋用其印
      鑑章），亦僅為該法律行為是否有效之問題，並不影響已
      成立之買賣契約之效力。
    4.又依法律之規定，有使用文字之必要者，得不由本人自寫
      ，但必須親自簽名。如有用印章代簽名者，其蓋章與簽名
      生同等之效力。又私文書經本人或其代理人簽名、蓋章或
      按指印或有法院或公證人之認證者，推定為真正，民法第
      3條第1、2項、民事訴訟法第358條第1項分別定有明文。
      上訴人一再主張國軍第八一九醫院使用斗六市○○段1087
      地號等七筆民地第二次價購協調會業主欄、81年12月28日
      同意書所有權人欄、業戶具領補償費聯單姓名欄之「張庚
      壬」簽名，及83年1月12日委託書委託人姓名欄、系爭支
      票背書之「張庚壬」簽名章，核與上開83年1月8日印鑑證
      明申請書及83年1月8日委任書上之「張庚壬」簽名不符，
      否認系爭土地之買賣契約已有效成立云云。然訴外人張庚
      壬既委託視同上訴人甲○○在上開各該文件蓋印其印鑑章
      乙節，業如上述，依前揭法條規定，上開同意書、委託書
      、具領補償費聯單、地價補償費發放記錄、發放清冊之真
      正即可推定，至訴外人張庚壬是否於上開文件親自或委由
      他人代為簽名，要無影響其與被上訴人國防部陸軍司令部
      於82年12月2日成立系爭土地買賣契約之法效，是上訴人
      以上開文件之「張庚壬」簽名核與印鑑證明申請書、委任
      書之「張庚壬」簽名不符為由，主張被上訴人所提之上開
      文件係偽造等語，尚不足採信。
    5.基上，被上訴人主張訴外人張庚壬與被上訴人國防部陸軍
      司令部於82年12月2日成立系爭土地買賣契約乙節，業已
      提出相當之證明，堪認被上訴人上開主張為真實。
  (三)、又按買受人依民法第348條第1項規定，本得請求出賣人交
      付買賣標的，故買受人基於此項債權關係而占有買賣標的
      ，對於出賣人而言，乃屬有權占有。本件訴外人張庚壬與
      被上訴人國防部陸軍司令部已於82年12月2日成立系爭土
      地買賣契約，則依上開說明，被上訴人國防部陸軍司令部
      自得本於買受人地位對於出賣人張庚壬主張有權占有系爭
      土地。又系爭土地於83年7月5日登記予中華民國、管理機
      關陸軍總司令部，復於85年12月23日管理機關變更為國防
      部總務局，又於87年2月13日管理機關變更為國防部軍務
      局，再於91年8月7日管理機關變更為國防部軍備局，後於
      94年9月28日管理機關變更為被上訴人國立成功大學等情
      ，有雲林縣斗六地政事務所95年3月20日斗第一字第09500
      02241號函暨附件斗六市○○段1089、1091、1094土地登
      記謄本、土地登記簿謄本附卷可按（見原審卷(一)第41至73
      頁），則被上訴人國立成功大學自94年9月28日起，即承
      受被上訴人國防部陸軍司令部與訴外人張庚壬於82年12月
      2日成立系爭土地買賣契約之一切權利義務，被上訴人國
      立成功大學自斯時起，自得基於有效買賣契約買受人之地
      位，有權占有使用系爭土地；而上訴人自訴外人張庚壬於
      83年2月5日死亡之時起，則依法繼承訴外人張庚壬一切權
      利義務，亦應受上開買賣契約效力之拘束。從而，被上訴
      人國立成功大學抗辯其係基於正當權源占有使用系爭土地
      等情，並非無據，堪可採信。
  (四)、本件被上訴人國立成功大學占有系爭土地既本於買賣契約
      買受人地位占有系爭土地，並非無權占有他人土地，自無
      可能獲得相當於租金之不當得利，而不構成不當得利或侵
      權行為，上訴人主張被上訴人國立成功大學無權占用系爭
      土地，應負不當得利或侵權行為責任等語，於法無據，不
      應准許。
六、上訴人備位主張若認本件買賣契約有效成立，被上訴人國防
    部陸軍司令部應負給付買賣價金義務，然被上訴人國防部陸
    軍司令部於訴外人張庚壬死亡後，於83年4月26日給付扣留
    價金作為土地增值稅之8,260,475元予無受領權之視同上訴
    人甲○○，並不生清償之效力，被上訴人國防部陸軍司令部
    仍負有將系爭土地土地增值稅給付上訴人之義務等情，則為
    被上訴人國防部陸軍司令部所否認，並以前開情詞置辯。本
    件被上訴人國防部陸軍司令部於83年4月26日給付先行扣除
    之土地增值稅退還款8,260,475元予視同上訴人甲○○受領
    乙節，有土地增值稅發放記錄附卷足參（見原審卷(二)第69頁
    ），且為兩造所不爭執。是本件備位主張應審酌者為：被上
    訴人國防部陸軍司令部將系爭扣留作為土地增值稅之價金退
    還款交由視同上訴人甲○○受領，是否已生清償效力？經查
    ：
  (一)、按委任關係，因當事人一方死亡、破產或喪失行為能力而
      消滅。但契約另有訂定，或因委任事務之性質，不能消滅
      者，不在此限，民法第550條定有明文。又人之權利能力
      終於死亡，其權利義務因死亡而開始繼承，由繼承人承受
      。故關於遺產之法律行為，自當由繼承人為之，被繼承人
      生前委任之代理人，依民法第550條之規定，其委任關係
      除契約另有訂定，或因委任事務之性質不能消滅者外，自
      應歸於消滅（最高法院51年度台上字第2813號判例參照）
      。本件訴外人張庚壬於83年2月5日死亡，自斯時起，其與
      視同上訴人甲○○之委任關係即應依民法第108條第1項之
      規定，其代理受領價金之權限亦歸消滅。
  (二)、惟按民法第169條關於由自己之行為表示以代理權授與他
      人者，對於第三人應負授權人之責任之規定，原以本人有
      使第三人信為以代理權授與他人之行為，為保護代理交易
      之安全起見，有使本人負相當責任之必要而設，故本人就
      他人以其名義與第三人所為之代理行為，應負授權人之責
      任者，須以他人所為之代理行為，係在其曾經表示授與他
      人代理權之範圍內為其前提要件（最高法院40年度台上字
      第1281號判例參照）。在代理權消滅之情形，則代理人無
      代理權，在意定代理，於授與時多授與授權書，而此種證
      書又為證明代理權存在之用，易使第三人信有代理權，為
      交易之安全，依表見代理之理論，本人仍應負責（參閱史
      尚寬著民法總論第489頁）。本件訴外人張庚壬出售系爭
      土地買賣總價金為31,738,680元，被上訴人國防部陸軍司
      令部於83年1月12日所給付面額23,478,205元支票，固屬
      系爭土地之價金，嗣因法令修正免徵土地增值稅，被上訴
      人國防部陸軍司令部則於83年4月26日再給付先行扣留作
      為土地增值稅8,260,475元部分，亦屬價金之一部。訴外
      人張庚壬生前於83年1月12日既已出具委任書載明：「委
      請甲○○代為領取地價補償費」等語，即意在委任視同上
      訴人甲○○領取系爭土地出售之對價，亦即授與甲○○領
      取土地對價之權，而此自當包括其後由被上訴人國防部陸
      軍司令部先行扣留作為土地增值稅而嗣後返還之價金在內
      ；再觀之視同上訴人甲○○於土地增值稅發放紀錄、清冊
      上「張庚壬」、「甲○○」印文，又與上開文件上「張庚
      壬」、「甲○○」印文，及83年1月8日印鑑證明申請書、
      委任書上「張庚壬」、「甲○○」印文，均互核相符，應
      認訴外人張庚壬有生前對被上訴人國防部陸軍司令部表示
      授與代理權予甲○○領取價金及將印鑑章交予甲○○使用
      之表見事實存在。視同上訴人甲○○之受任關係及其代理
      權雖因委任人張庚壬之死亡而歸於消滅，然如前所述訴外
      人張庚壬生前既出具委任他人領取價金且由他人持有印鑑
      章等表見事實，上訴人應負授權人責任，則被上訴人國防
      部陸軍司令部將系爭土地增值稅款交由視同上訴人甲○○
      受領，應生清償之效力。上訴人主張被上訴人國防部陸軍
      司令部仍負有給付系爭土地增值稅退還款之義務，並非有
      據，不應准許。
七、綜上，系爭土地之買賣契約既屬有效，被上訴人國立成功大
    學基於此項債權關係而占有買賣標的，對於出賣人之上訴人
    而言，即非無權占有，從而上訴人主張被上訴人國立成功大
    學無權占有系爭土地，自無可採，則其依民法第179、第184
    條規定請求被告國立成功大學賠償或返還此部分利益，於法
    無據，不應准許。另被上訴人國防部陸軍司令部將原扣留作
    為增值稅之價金部分交由視同上訴人甲○○受領，既生清償
    之效力，則上訴人丁○○、己○○○、丙○○、戊○○、庚
    ○○○請求被上訴人國防部陸軍司令部應給付其等各1,180,
    067元，及均自83年4月26日起至清償日止，按週年利率百分
    之5計算之利息，亦屬無據，不應准許。原審就上開不應准
    許之先備位請求，為上訴人敗訴之判決，並駁回其假執行之
    聲請，經核於法並無不合。上訴論旨求予廢棄改判，為無理
    由，應予駁回。
八、本件判決之基礎已臻明確，兩造其餘攻擊防禦方法及聲請調
    查證據，均經斟酌，核與判決之結果不生影響，爰不一一論
    述。
九、據上論結，本件上訴為無理由，依民事訴訟法第463條、第3
    85條第1項前段、第449條第1項、第85條第2項，判決如主文
    。
中    華    民    國    97    年    6    月    17    日
                  民事第二庭    審判長法  官  丁振昌
                                      法  官  吳上康
                                      法  官  李素靖
上為正本係照原本作成。
如對本判決上訴，須於判決送達後20日內向本院提出上訴狀，未
表明上訴理由者，應於上訴後20日內，向本院提出理由書（須附
繕本）。依法須繳納裁判費並應委任律師為訴訟代理人，始得上
訴。
中    華    民    國    97    年    6     月    20    日
                                      書記官  林鈴香
【附記】
民事訴訟法第495條之1第2項準用同法第466條之1第1、2項規定
：
(1)對於第二審判決上訴，上訴人應委任律師為訴訟代理人。但上
  訴人或其法定代理人具有律師資格者，不在此限。
(2)上訴人之配偶、三親等內之血親、二親等內之姻親，或上訴人
  為法人、中央或地方機關時，其所屬專任人員具有律師資格並
  經法院認為適當者，亦得為第三審訴訟代理人。
民事訴訟法第466條之2：
  上訴人無資力委任訴訟代理人者，得依訴訟救助之規定，聲請
  第三審法院為之選任律師為其訴訟代理人。


司法院資訊處製作；財團法人民間司法改革基金會備份。
